ACORDAO-COMPLETO-2569310

ACÓRDÃO 2251/2023 ATA 7/2023 - SEGUNDA CÂMARA

VISTOS, relatados e discutidos estes autos de pedido de reexame interposto pela Universidade Federal de Alagoas contra o Acórdão 1803/2022-TCU-Segunda Câmara, que considerou ilegal o ato de aposentadoria de Jose Ailton Ferreira Pacheco, diante da indevida percepção da parcela fixada como reposição das perdas pelos planos econômicos sem a necessária absorção por subsequentes modificações na estrutura remuneratória,
ACORDAM os Ministros do Tribunal de Contas da União, reunidos em sessão da Segunda Câmara, com base no art. 48 da Lei 8.443/1992, c/c o art. 286 do Regimento Interno, e diante das razões expostas pelo Relator, em
9.1. conhecer do pedido de reexame para, no mérito, negar-lhe provimento;
9.2. dar conhecimento deste acórdão, encaminhando a respectiva cópia, a Universidade Federal de Alagoas e demais interessados, informando que a presente deliberação, acompanhada do Relatório e do Voto que a fundamentam, está disponível para a consulta no endereço virtual https://www.tcu.gov.br/acordaos.

Pedido de reexame interposto pela Universidade Federal de Alagoas em face do Acórdão 1.803/2022-TCU-2ª Câmara, de relatoria do Ministro Augusto Nardes.

Segunda Câmara

Universidade Federal de Alagoas.

3. Interessados/Responsáveis/Recorrentes:
3.1. Interessado: Jose Ailton Ferreira Pacheco (XXX.439.204-XX).
3.2. Recorrente: Universidade Federal de Alagoas (24.464.109/0001-48).

13.1. Ministros presentes: Vital do Rêgo (Presidente), Augusto Nardes, Aroldo Cedraz e Antonio Anastasia (Relator).
13.2. Ministro-Substituto presente: Marcos Bemquerer Costa.

ANTONIO ANASTASIA

Ministro Augusto Nardes.

Em análise pedido de reexame interposto pela Universidade Federal de Alagoas (UFAL) em face do Acórdão 1803/2022-TCU-Segunda Câmara, de relatoria do Ministro Augusto Nardes.
2.	Transcrevo a seguir a instrução lavrada no âmbito então Secretaria de Recursos - Serur, atual Unidade de Auditoria Especializada em Recursos - AudRecursos (peça 20) , cuja proposta de encaminhamento foi endossada pelo diretor da unidade (peça 21) e pelo Ministério Público junto ao TCU (peça 22) , na pessoa do Procurador Marinus Eduardo De Vries Marsico.
"INTRODUÇÃO
1.	Cuida-se de pedido de reexame (peça 13) interposto pela Universidade Federal de Alagoas contra o Acórdão 1803/2022-TCU-Segunda Câmara (peça 8) , que teve como relator o Excelentíssimo Senhor Ministro Augusto Nardes, que apreciou o ato concessório de aposentadoria do Sr. Jose Ailton Ferreira Pacheco.
1.1.	A deliberação recorrida apresenta o seguinte teor:
VISTOS, relatados e discutidos estes autos que tratam de ato de aposentadoria de ex-servidor da Universidade Federal de Alagoas,
ACORDAM os Ministros do Tribunal de Contas da União, reunidos em sessão da Segunda Câmara, diante das razões expostas pelo Relator, com fundamento nos arts. 71, inciso III, da Constituição Federal, 1º, inciso V, 39, inciso II, e 45 da Lei 8.443/1992, em:
9.1. considerar ilegal o ato de aposentadoria de Jose Ailton Ferreira Pacheco, negando-lhe registro;
9.2. dispensar o ressarcimento das quantias indevidamente recebidas, em boa-fé, pelo interessado citado acima, consoante o Enunciado 106 da Súmula de Jurisprudência deste Tribunal;
9.3. determinar à Universidade Federal de Alagoas que adote as seguintes providências, sob pena de responsabilidade solidária da autoridade administrativa omissa:
9.3.1. faça cessar, no prazo de 15 (quinze) dias, contado a partir da ciência desta deliberação, os pagamentos decorrentes do ato impugnado, sob pena de responsabilidade solidária da autoridade administrativa omissa, consoante disposto nos arts. 71, inciso IX, da Constituição Federal e 262 do Regimento Interno desta Corte;
9.3.2. emita novo ato, livre da irregularidade ora apontada, em substituição ao ato de aposentadoria de Jose Ailton Ferreira Pacheco, submetendo-o à nova apreciação por este Tribunal, na forma do artigo 260, caput, também do Regimento.
9.3.3. dê ciência do inteiro teor desta deliberação ao interessado, alertando-o de que o efeito suspensivo proveniente da interposição de eventuais recursos, caso não providos, não o exime da devolução dos valores indevidamente percebidos após a notificação;
9.3.4. envie a esta Corte de Contas, no prazo de 30 (trinta) dias, por cópia, comprovante de que o interessado teve ciência desta deliberação;
9.4. dar ciência desta deliberação ao interessado e à Universidade Federal de Alagoas.
 (destacamos e sublinhamos) 
HISTÓRICO 
2.	O ato de aposentadoria do Sr. Jose Ailton Ferreira Pacheco foi considerado ilegal, em razão da continuidade do pagamento de rubricas judicias, decorrentes das perdas de planos econômicos, que já deveriam ter sido absorvidas pelos acréscimos remuneratórios da carreira do servidor, quais sejam: " (16171 - DECISAO JUDICIAL TRANS JUG APO (Decisão judicial - Outros) - R$ 438,21" e " (16171 - DECISAO JUDICIAL TRANS JUG APO (Decisão judicial - Outros) - R$ 251,64) ", conforme voto condutor da deliberação recorrida.
2.1.	A Universidade Federal de Alagoas contesta a determinação para supressão de valores pagos a título de perda de planos econômicos, mediante a interposição do presente pedido de reexame (peça 14) , cujas argumentações serão abordadas mais adiante.
ADMISSIBILIDADE
3.	Reitera-se o exame de admissibilidade realizado pelo Sar/Serur (peça 14) , que opinou pelo conhecimento do recurso, nos termos do artigo 48 da Lei 8.443/1992, c/c os artigos 285, § 2º, e 286, parágrafo único, do RI/TCU, suspendendo-se os efeitos dos itens 9.1, 9.3, 9.3.1 e 9.3.2 do Acórdão 1803/2022-TCU-Segunda Câmara. O Excelentíssimo Senhor Ministro Antonio Anastasia, mediante despacho de peça 17, concordou com esta unidade técnica.
4.           	Delimitação
Constitui objeto do presente recurso definir se a parcela judicial referente a planos econômicos já deveria ter sido absorvida pelos acréscimos remuneratórios da carreira do servidor.
5.	Da continuidade de pagamento da parcela judicial
5.1. 	Aduz a recorrente que decisões judiciais asseguram a manutenção da rubrica judicial nos proventos do aposentado, com base nos seguintes argumentos.
5.2.	O valor referente à URP (26,05%) é pago ao interessado com base na Reclamação Trabalhista 0157300.52.1989.5.19.0003. Na auditoria realizada pela Corte de Contas, para verificar a regularidade de pagamentos efetuados aos servidores ativos, inativos e pensionistas da Universidade Federal de Alagoas, foi prolatado o Acórdão 6492/2017-TCU-Segunda Câmara, de relatoria da Ministra Ana Arraes, com a seguinte determinação:
9.1.1. no prazo de 180 (cento e oitenta) dias, nos casos em que já houve trânsito em julgado no sentido da concessão ou manutenção do pagamento, promova a absorção das rubricas judiciais referentes à URP de fevereiro de 1989 (26,05%) , à URV (3,17%) e à extensão do índice de reajuste de 28,86% pelos aumentos remuneratórios concedidos à carreira após a data do trânsito em julgado, restringindo o marco inicial dessa absorção aos reajustes concedidos nas leis que reestruturaram as carreiras dos respectivos servidores nos últimos cinco anos, excetuados os casos em que eventualmente haja decisão judicial impedindo expressamente a absorção por futuros aumentos remuneratórios concedidos por lei à carreira, a exemplo das Reclamações Trabalhistas 0157300.52.1989.5.19.0003 e 0064700.12.1989.5.19.0003.
5.3.	Não existe motivação atual para que o comando do Acórdão exarado nos autos do processo em epígrafe ter seus efeitos positivados por esta administração, visto encontrar-se em pleno vigor a demanda judicial em que as partes continuam com o direito a percepção dos aludidos pagamentos, sendo que a "UFAL implementou as demais determinações do citado acórdão de 2017, impactando a economia deste estado em mais de R$ 50.000.000,00 anuais". 
5.4.	Considerando que os idosos são os maiores atingidos pela COVID-19, acredita a recorrente ser necessária a preservação da segurança jurídica, subprincípio do Estado de Direito, a garantia da estabilidade e, por conseguinte, da paz social.
5.5.	O então Ministério do Planejamento, Orçamento e Gestão (Atual Ministério da Economia) iniciou, em 2016, um projeto de recadastro de todas as ações judiciais pagas em folha de pagamento. Operacionalmente, as ações deveriam ser migradas do antigo SICAJ (Sistema Integrado de Ações Judiciais-SIAPE) para o AJ-SIGEPE (módulo de Ações Judiciais do SIGEPE) . Vide: https://www.gov.br/servidor/pt-br/acesso-a-informacao/gestao-depessoas/sigepe/modulo-acao-judicial, tendo "O recadastro de todas as ações judiciais foi concluído em abril de 2021, tendo o Ministério da Economia definitivamente desligado o sistema SICAJ em maio de 2021, levando à unificação das duas rubricas pagas para dar cumprimento à ação ora questionada" e, além disso, "diversas foram as ações judiciais que não atenderam os requisitos mínimos para o recadastro e foram desabilitadas da folha de pagamento de cerca de 150 beneficiários, deste então".
5.6.	No tocante à rubrica judicial que foi questionada no acórdão recorrido, a UFAL "cumpriu todas as exigências constantes nos manuais, normativos e comunicados oficiais do Ministério da Economia, tendo esta ação passando a ser confirmada, em todas as oportunidades, pelo Ministério da Educação e Ministério da Economia".
5.7.	a Procuradoria Federal, ao ser questionada sobre o entendimento quanto à absorção da ação judicial 0157300.52.1989.5.19.0003 e se era extensível a aposentados e pensionistas, além de servidores ativos, respondeu, em mais de uma oportunidade, que "esta não deveria ser passível de absorção e que esta deve continuar a ser paga a aposentados e pensionistas", sendo que em "outro questionamento levantado pela CGPJU do Ministério da Economia, novamente provocamos a PF-UFAL no sentido de se manifestar se a continuidade do pagamento da rubrica abrangeria apenas servidores ativos ou se estenderia aos aposentados e pensionistas. A PF-UFAL entendeu que o pagamento se estendia, sim, aos inativos",
5.8.	O Acórdão recorrido considerou ilegal o ato de aposentadoria do interessado após anos de sua fruição, embora haja deliberação do Tribunal que excetua "os casos em que eventualmente haja decisão judicial impedindo expressamente a absorção por futuros aumentos remuneratórios concedidos por lei à carreira, a exemplo das Reclamações Trabalhistas 0157300.52.1989.5.19.0003 e 0064700.12.1989.5.19.0003".
5.9.	Conclui a recorrente asseverando que não haveria motivação atual para o comando constante do acórdão contestado, por se encontrar em pleno vigor a demanda judicial em que as partes continuam com o direito à percepção dos aludidos pagamentos.
Análise
5.10.	Ao deliberar pela ilegalidade da continuidade da percepção pelo aposentado de rubrica relativa a planos econômicos, esta Corte de Contas considerou que não representa afronta à coisa julgada a decisão posterior deste Tribunal que afaste pagamentos oriundos de sentenças judiciais cujo suporte fático de aplicação já se tenha exaurido, como decidido pelo Supremo Tribunal Federal no Recurso Extraordinário 596.663/RJ.
5.11.	O STF, ao julgar o RE 596.663/RJ, que teve repercussão geral reconhecida, assentou a tese de que a sentença que reconhece ao trabalhador ou ao servidor o direito a determinado percentual de acréscimo remuneratório deixa de ter eficácia a partir da superveniente incorporação definitiva do referido percentual aos seus ganhos, conforme a seguinte ementa:
CONSTITUCIONAL. PROCESSUAL CIVIL. SENTENÇA AFIRMANDO DIREITO À DIFERENÇA DE PERCENTUAL REMUNERATÓRIO, INCLUSIVE PARA O FUTURO. RELAÇÃO JURÍDICA DE TRATO CONTINUADO. EFICÁCIA TEMPORAL. CLÁUSULA REBUS SIC STANTIBUS. SUPERVENIENTE INCORPORAÇÃO DEFINITIVA NOS VENCIMENTOS POR FORÇA DE DISSÍDIO COLETIVO. EXAURIMENTO DA EFICÁCIA DA SENTENÇA. 
1. A força vinculativa das sentenças sobre relações jurídicas de trato continuado atua rebus sic stantibus: sua eficácia permanece enquanto se mantiverem inalterados os pressupostos fáticos e jurídicos adotados para o juízo de certeza estabelecido pelo provimento sentencial. A superveniente alteração de qualquer desses pressupostos (a) determina a imediata cessação da eficácia executiva do julgado, independentemente de ação rescisória ou, salvo em estritas hipóteses previstas em lei, de ação revisional, razão pela qual (b) a matéria pode ser alegada como matéria de defesa em impugnação ou em embargos do executado. 
2. Afirma-se, nessa linha de entendimento, que a sentença que reconhece ao trabalhador ou servidor o direito a determinado percentual de acréscimo remuneratório deixa de ter eficácia a partir da superveniente incorporação definitiva do referido percentual nos seus ganhos. 
3. Recurso extraordinário improvido."
5.12.	Transcreve-se, a seguir, trecho do voto proferido Ministro Teori Zavascki, em que trata da eficácia temporal da sentença judicial envolvendo relação jurídica de trato continuado:
2. O pedido de vista, conforme referi na oportunidade, se deveu à percepção de que, consideradas as circunstâncias do caso, a questão jurídica em debate não diz respeito à coisa julgada, mas, sim, a eficácia temporal da sentença. O exame dos autos confirma esse entendimento. Realmente, a sentença exequenda reconheceu o direito dos demandantes a incorporar, em seus vencimentos, o percentual de 26,05%, relativo à URP de fevereiro de 1989. Trata-se de típica sentença sobre relação jurídica de trato continuado, que, portanto, projeta efeitos prospectivos. Justamente por isso, a questão que ordinariamente se põe em relação a essa espécie de provimento é a da sua eficácia temporal futura: até quando a sentença tem eficácia? É, porventura, ad aeternum, a produção de seus efeitos? Sobre esse tema, há uma premissa conceitual incontroversa: a de que a força vinculativa dessas sentenças atua rebus sic stantibus. Realmente, ao pronunciar juízos de certeza sobre a existência, a inexistência ou o modo de ser das relações jurídicas, a sentença leva em consideração as circunstâncias de fato e de direito que se apresentam no momento da sua prolação. Tratando-se de relação jurídica de trato continuado, a eficácia temporal da sentença permanece enquanto se mantiverem inalterados esses pressupostos fáticos e jurídicos que lhe serviram de suporte (cláusula rebus sic stantibus) . (....) 
3. Restaria saber se essa superveniente perda de eficácia da sentença dependeria de ação rescisória ou, ao menos, de uma nova sentença em ação revisional. Quanto à rescisória, a resposta é certamente negativa, até porque a questão posta não se situa no plano da validade da sentença ou da sua imutabilidade, mas, sim, unicamente, no plano da sua eficácia temporal. Quanto à ação de cunho revisional, também é dispensável em casos como o da espécie, pois, alteradas por razões de fato ou de direito as premissas originalmente adotadas pela sentença, a cessação de seus efeitos, em regra, opera-se de modo imediato e automático, independente de novo pronunciamento judicial. (...) 
5. Cumpre asseverar, ademais, que os fundamentos adotados pelo acórdão recorrido guardam compatibilidade com o entendimento manifestado pelo STF em situações análogas, como, v.g., em recente julgado, em que, analisando processo representativo de controvérsia, inserido no âmbito da sistemática da repercussão geral, fixou a tese de que, não obstante reconhecida judicialmente certa diferença de vencimentos de servidor público, o termo final dessa obrigação "deve ocorrer no momento que a carreira do servidor passa por uma restruturação remuneratória, porquanto não há direito à percepção ad aeternum de parcela de remuneração por servidor público" (RE 561.836/RN, rel. Min. Luiz Fux, Pleno, DJe de 10/2/2014) . Orientação semelhante é adotada pelo Superior Tribunal de Justiça, como, v.g., no MS 11.045, de que fui relator (Corte Especial, DJe de 25/2/10) . 
 (destacamos) 
5.13.	No presente caso concreto, observa-se que não houve a absorção da parcela referente a planos econômicos, que continuou a ser paga de modo destacado, mesmo após as reestruturações, pela Lei 11.784/2008, da Carreira de Magistério Superior, de que trata a Lei 7.596/1987, e do Plano de Carreira dos Cargos Técnico-Administrativos em Educação, de que trata a Lei 11.091/2005, cujo Anexo I-C, contendo a "Tabela de Estrutura e de Vencimento Básico do Plano de Carreira dos Cargos Técnico-Administrativos em Educação", foi alterado pelas Leis 12.772/2012 (a partir de 1/3/2013) e 13.325/2016 (aumentos nos meses de março/2015, agosto/2016 e janeiro/2017) .
5.14.	A cessação dos pagamentos de acréscimos remuneratórios dessa natureza, independentemente de ação rescisória ou revisional, não representa ofensa à sentença judicial, mas efetiva obediência aos limites da coisa julgada, porquanto a força do aresto não pode impedir  que fatos novos produzam as consequências que lhes são próprias, não se admitindo que a coisa julgada material signifique imunidade à alteração dos pressupostos fáticos e jurídicos que regem a questão.
5.15.	É que a coisa julgada, como situação jurídica (res) regulada pela sentença como norma singular e concreta (iudicata) , alcança apenas o estado de coisas sobre o qual incide a sentença, não se estendendo a inovações supervenientes, como a que decorre de lei ulterior que altere a organização ou a estrutura de cargos e carreiras, cujo regime jurídico não é imutável e perpétuo, nem gera direito adquirido à sua eterna permanência ou subsistência.
5.16.	Quanto às antigas ações judiciais trazidas à colação pela UFAL, entende-se que não afastam a necessidade de progressiva redução dos valores percebidos a título de planos econômicos à medida em que foram implantadas novas tabelas remuneratórias dos docentes e dos servidores técnico-administrativos das instituições federais de ensino superior, haja vista que a força vinculativa das sentenças sobre relações jurídicas de trato continuado atua rebus sic stantibus. Assim, a superveniente alteração dos pressupostos fáticos e jurídicos determina a imediata cessação da eficácia executiva do julgado, independentemente de ação rescisória ou revisional. Nessa linha, Acórdão 6078/2022-TCU-Segunda Câmara.
5.17.	Cabe ressaltar que a atuação desta Corte de Contas, no que tange ao julgamento de atos de pessoal para fins de registro, segue o balizamento estabelecido pelo Supremo Tribunal Federal na Súmula Vinculante 3, que excepciona a apreciação da legalidade do ato de concessão inicial de aposentadoria, reforma e pensão da necessidade de observância do contraditório e ampla defesa.
5.18.	O STF também fixou a seguinte tese de repercussão geral (tema 445) , no bojo no RE 636.553, de relatoria do Ministro Gilmar Mendes:
Em atenção aos princípios da segurança jurídica e da confiança legítima, os Tribunais de Contas estão sujeitos ao prazo de 5 anos para o julgamento da legalidade do ato de concessão inicial de aposentadoria, reforma ou pensão, a contar da chegada do processo à respectiva Corte de Contas. (destacou-se) 
5.19.	Tendo em vista que o referido ato de aposentação foi apreciado na Sessão da Secunda Câmara de 19/4/2022 (peça 8) , sendo que o ato foi disponibilizado ao Tribunal em 23/08/2021 (peça 3) , não há que se falar, portanto, em decadência administrativa, nem em prescrição quinquenal, nem em obrigatoriedade de oitiva prévia do interessado. De igual modo, ficam afastadas inobservâncias aos princípios do contraditório, da ampla defesa, da segurança jurídica e do devido processo legal.
5.20.	A atuação do Tribunal de Contas da União deu-se em consonância com a competência estabelecida no art. 71, inciso III, da Carta Magna quanto à apreciação, para fins de registro, da legalidade de ato de concessão de pensão, na forma regulamentada pela Lei 8.443/1992 (art. 1º, inciso V) , pelo Regimento Interno (arts. 1º, inciso VIII, 259 e seguintes) e pela Instrução Normativa TCU 78/2018, que dispõe sobre o envio, o processamento e a tramitação de informações alusivas a atos de admissão de pessoal e de concessão de aposentadoria, reforma e pensão, para fins de registro, no âmbito da Corte de Contas, nos termos do art. 71, inciso III, da Constituição Federal.
5.21.	Prevê o art. 260, § 1º, do Regimento Interno que a autoridade administrativa responsável por atos de aposentação submeterá os dados e informações necessários ao respectivo órgão de controle interno, que deverá emitir parecer sobre a legalidade dos atos e torná-los disponível à apreciação do Tribunal, que determinará o registro dos atos que considerar legais e recusará o registro dos atos considerados ilegais.
5.22.	Nos termos do art. 262, caput e § 2º, do referido Regimento, uma vez recusado o registro do ato de concessão pelo TCU, cabe ao órgão de origem a adoção de providências para fazer cessar o pagamento dos proventos no prazo de quinze dias, contados da ciência da decisão do Tribunal, bem como emitir novo ato, se for o caso, escoimado da irregularidade verificada.
5.23.	Entende-se que esses procedimentos foram seguidos pela Corte de Contas na negativa de registro do ato de aposentadoria em reexame, não merecendo prosperar as contestações da recorrente acerca de possíveis inobservâncias do devido processo legal.
5.24.	Diante disso, opina-se pela rejeição das alegações da recorrente.
CONCLUSÃO
6.	Da análise de mérito, conclui-se que a parcela judicial referente a planos econômicos já deveria ter sido absorvida pelos acréscimos remuneratórios da carreira do servidor, haja vista as reestruturações, pela Lei 11.784/2008, da Carreira de Magistério Superior, de que trata a Lei 7.596/1987, e do Plano de Carreira dos Cargos Técnico-Administrativos em Educação, de que trata a Lei 11.091/2005, cujo Anexo I-C, contendo a "Tabela de Estrutura e de Vencimento Básico do Plano de Carreira dos Cargos Técnico-Administrativos em Educação", foi alterado pelas Leis 12.772/2012 (a partir de 1/3/2013) e 13.325/2016 (aumentos nos meses de março/2015, agosto/2016 e janeiro/2017) .
6.1.	Por conseguinte, deve-se negar provimento ao presente recurso.
PROPOSTA DE ENCAMINHAMENTO
7.	Ante o exposto, submetem-se os autos à consideração superior, propondo-se, com fundamento no art. 48 da Lei 8.443/1992:
a)	conhecer do recurso e, no mérito, negar-lhe provimento; e
b)	informar à recorrente e demais interessados do acórdão a ser proferido, destacando que o relatório e o voto que o fundamentam podem ser acessados por meio do endereço eletrônico www.tcu.gov.br/acordaos."
É o Relatório.

não há

PEDIDO DE REEXAME. APOSENTADORIA. IRREGULARIDADE EM PAGAMENTO DECORRENTE DE SENTENÇA JUDICIAL REFERENTE A PLANOS ECONÔMICOS INCORPORADOS AOS PROVENTOS DE FORMA PERMANENTE, SEM ABSORÇÃO AO LONGO DO TEMPO. ILEGALIDADE. CONHECIMENTO DO RECURSO. INSUFICIÊNCIA DOS ARGUMENTOS. NEGATIVA DE PROVIMENTO.

APOSENTADORIA (APOS)

Unidade de Auditoria Especializada em Pessoal (AudPessoal).

Em análise pedido de reexame interposto pela Universidade Federal de Alagoas, em face do Acórdão 1803/2022-TCU-Segunda Câmara, de relatoria do Ministro Augusto Nardes, que considerou ilegal o ato de aposentadoria do Sr. Jose Ailton Ferreira Pacheco, diante da indevida percepção da parcela fixada como reposição das perdas pelos planos econômicos sem a necessária absorção por subsequentes modificações na estrutura remuneratória. 
2.	Presentes os requisitos de admissibilidade fixados no art. 48 da Lei 8.443/1992, c/c os arts. 285 e 286 do RI/TCU, impõe-se o conhecimento do recurso, em ratificação ao despacho proferido à peça 17.
3.	No apelo recursal a Universidade Federal de Alagoas alega violação à coisa julgada e ao princípio da segurança jurídica, considerando que as parcelas tidas por irregulares foram concedidas por força de decisão judicial trabalhista transitada em julgado. Reforça, ainda, que o Acórdão 6492/2017-TCU-Segunda Câmara, prolatado no âmbito de auditoria do TCU na UFAL, orientou a manutenção dos pagamentos sem a absorção das rubricas judiciais no caso das reclamações trabalhistas 0157300-52.1989.5.19.0003 e 0064700-12.1989.5.19.0003, nos seguintes termos do Acórdão:
9.1.1. no prazo de 180 (cento e oitenta) dias, nos casos em que já houve trânsito em julgado no sentido da concessão ou manutenção do pagamento, promova a absorção das rubricas judiciais referentes à URP de fevereiro de 1989 (26,05%) , à URV (3,17%) e à extensão do índice de reajuste de 28,86% pelos aumentos remuneratórios concedidos à carreira após a data do trânsito em julgado, restringindo o marco inicial dessa absorção aos reajustes concedidos nas leis que reestruturaram as carreiras dos respectivos servidores nos últimos cinco anos, excetuados os casos em que eventualmente haja decisão judicial impedindo expressamente a absorção por futuros aumentos remuneratórios concedidos por lei à carreira, a exemplo das Reclamações Trabalhistas 0157300- 52.1989.5.19.0003 e 0064700-12.1989.5.19.0003.
4.	A então Secretaria de Recursos (Serur) , atual Unidade de Auditoria Especializada em Recursos (AudRecursos) , com anuência do representante do Parquet, propõe rejeitar as alegações recursais, visto que o Tribunal observou o devido processo legal na apreciação do ato em comento, de acordo com entendimento do Supremo Tribunal Federal e os balizamentos da Súmula 322 editada pelo Tribunal Superior do Trabalho, de forma que as parcelas de planos econômicos concedidas por força de decisões judiciais já deveriam ter sido absorvidas por acréscimos remuneratórios ulteriores nas carreiras dos servidores.
5.	Acolho as conclusões exaradas pela AudRecursos e secundadas pelo MP/TCU, as quais desde já incorporo às minhas razões de decidir.
6.	Entendo que os argumentos apresentados pela recorrente não permitem uma compreensão diferente daquela adotada no acórdão recorrido e expressa no Voto proferido pelo relator, Ministro Augusto Nardes, do qual reproduzo o excerto abaixo (peça 9) :
3. De fato, a jurisprudência do TCU, a exemplo do Acórdão 2161/2005-TCU-Plenário, de relatoria do Ministro Walton Alencar Rodrigues, consolidou-se no sentido de considerar ilegal o pagamento de percentuais relativos a planos econômicos, ainda que amparado por sentenças judiciais, uma vez que essas parcelas, por terem natureza de antecipação salarial, são devidas somente até a reposição das perdas salariais havidas e devem ser absorvidas pelos reajustes concedidos posteriormente. 
4. O entendimento pacificado desta Corte é no sentido de que a referida parcela deveria ser convertida em VPNI, para ser posterior e paulatinamente absorvida pelos reajustes gerais, a despeito das decisões judiciais que davam amparo ao pagamento. Ocorre que os reajustes concedidos aos servidores públicos ao longo dos anos permitiram absorver integralmente a referida rubrica. 
5. A adoção de tal solução por parte do TCU, conforme bem observou a unidade técnica, constitui efetiva defesa da coisa julgada, uma vez que estender o pagamento de parcelas antecipadas para além da data-base, sem expressa determinação judicial nesse sentido, seria extrapolar os limites do próprio julgado, consistindo em erro do gestor de pessoal na execução da ordem judicial.
7.	A unidade técnica especializada em recursos, na instrução reproduzida por inteiro no Relatório precedente, afasta, de maneira adequada, os argumentos recursais referentes à suposta violação da garantia constitucional da coisa julgada e da segurança jurídica.
8.	Acerca propriamente do mérito da questão posta nos autos - pretenso direito ao recebimento, ad eternum, de parcela decorrente de decisão judicial transitada em julgado referente a Plano Econômico, o pronunciamento da AudRecursos é categórico no sentido que a relação jurídica de servidores ativos com a União é distinta daquela que envolve aposentados e pensionistas, de modo que não há que se falar em transposição automática e acrítica de pretensos direitos havidos na atividade para a inatividade (peça 20) :
5.13.	No presente caso concreto, observa-se que não houve a absorção da parcela referente a planos econômicos, que continuou a ser paga de modo destacado, mesmo após as reestruturações, pela Lei 11.784/2008, da Carreira de Magistério Superior, de que trata a Lei 7.596/1987, e do Plano de Carreira dos Cargos Técnico-Administrativos em Educação, de que trata a Lei 11.091/2005, cujo Anexo I-C, contendo a "Tabela de Estrutura e de Vencimento Básico do Plano de Carreira dos Cargos Técnico-Administrativos em Educação", foi alterado pelas Leis 12.772/2012 (a partir de 1/3/2013) e 13.325/2016 (aumentos nos meses de março/2015, agosto/2016 e janeiro/2017) .
5.14.	A cessação dos pagamentos de acréscimos remuneratórios dessa natureza, independentemente de ação rescisória ou revisional, não representa ofensa à sentença judicial, mas efetiva obediência aos limites da coisa julgada, porquanto a força do aresto não pode impedir  que fatos novos produzam as consequências que lhes são próprias, não se admitindo que a coisa julgada material signifique imunidade à alteração dos pressupostos fáticos e jurídicos que regem a questão.
5.15.	É que a coisa julgada, como situação jurídica (res) regulada pela sentença como norma singular e concreta (iudicata) , alcança apenas o estado de coisas sobre o qual incide a sentença, não se estendendo a inovações supervenientes, como a que decorre de lei ulterior que altere a organização ou a estrutura de cargos e carreiras, cujo regime jurídico não é imutável e perpétuo, nem gera direito adquirido à sua eterna permanência ou subsistência.
5.16.	Quanto às antigas ações judiciais trazidas à colação pela UFAL, entende-se que não afastam a necessidade de progressiva redução dos valores percebidos a título de planos econômicos à medida em que foram implantadas novas tabelas remuneratórias dos docentes e dos servidores técnico-administrativos das instituições federais de ensino superior, haja vista que a força vinculativa das sentenças sobre relações jurídicas de trato continuado atua rebus sic stantibus. Assim, a superveniente alteração dos pressupostos fáticos e jurídicos determina a imediata cessação da eficácia executiva do julgado, independentemente de ação rescisória ou revisional. Nessa linha, Acórdão 6078/2022-TCU-Segunda Câmara.
5.17.	Cabe ressaltar que a atuação desta Corte de Contas, no que tange ao julgamento de atos de pessoal para fins de registro, segue o balizamento estabelecido pelo Supremo Tribunal Federal na Súmula Vinculante 3, que excepciona a apreciação da legalidade do ato de concessão inicial de aposentadoria, reforma e pensão da necessidade de observância do contraditório e ampla defesa.
9.	Por fim, destaco que esta Corte de Contas vem se posicionando há tempos contra a incorporação ad aeternum de valores decorrentes de sentenças judiciais que reconheceram o direito à percepção de determinados percentuais relativos a planos econômicos. Especificamente, quanto aos pedidos de reexame dos atos de concessão de aposentadoria de ex-servidores da UFAL, cito as decisões recentes e uniformes de suas duas Câmaras: Acórdão 7930/2022-TCU-Primeira Câmara, de relatoria do Ministro Benjamin Zymler e Acórdão 4/2023-TCU-Segunda Câmara, de relatoria do Ministro Aroldo Cedraz.
10.	Desta forma, acolho as conclusões convergentes da Unidade de Auditoria Especializada em Recursos e do Ministério Público junto ao TCU, no sentido de conhecer e negar provimento ao pedido de reexame.
	Pelo exposto, VOTO por que o Tribunal adote o Acórdão que ora submeto à apreciação deste Colegiado
TCU, Sala das Sessões, em 28 de março de 2023.
ANTONIO ANASTASIA 
Relator